【裁判字號】    89,台上,5069
【裁判日期】    890824
【裁判案由】    偽造文書等罪
【裁判全文】
最高法院刑事判決                              八十九年度台上字第五○六九號
    上  訴  人  台灣高等法院檢察署檢察官
    上  訴  人
    即  被  告  陳張阿時  女
    選任辯護人  施正國律師
右上訴人等因被告偽造文書等罪案件，不服台灣高等法院中華民國八十七年六月十一
日第二審判決（八十六年度上訴字第四二○九號，起訴案號：台灣板橋地方法院檢察
署八十四年度偵字第二○九八四號、八十五年度偵字第二○四五號），提起上訴，本
院判決如左：
    主  文
原判決關於陳張阿時行使偽造私文書部分撤銷，發回台灣高等法院。
其他上訴駁回。
    理  由
查原審民國八十六年度上訴字第四二○九號判決包含使公務員登載不實及行使偽造私
文書二部分，被告陳張阿時對之提起上訴，未聲明為一部上訴，應視為全部上訴，合
先敘明。
壹、發回部分（即行使偽造私文書部分）：
本件原判決關於行使偽造私文書部分，認定上訴人即被告陳張阿時於民國八十二年十
一月五日，在台北縣板橋市○○街七二巷二號，自任會首，鳩集李春香、張秀鳳等人
合組民間互助會，約定會期自八十二年十一月五日起至八十五年六月五日止，會首連
同會員共計三十二會，會員名單如原判決附表壹所載，每會每月新台幣（下同）二萬
元，每月五日於上址開標，遇假日、節日則順延一天，開標方式由投標會員書具載明
出標金額之投標單，參與投標人多時有時才會填寫姓名以書寫標單，載明出標金額，
而由出標金額最高之人得標；詎被告竟基於意圖為自己不法所有之概括犯意，於原判
決附表貳編號一、二、三所列時間，在上址先後三次冒用活會會員張秀鳳、楊太太（
真實姓名不詳）、莊惠敏之名義，書具各如原判決附表貳（誤載為附表一）所載之競
標金額（未填載姓名），以偽造張秀鳳、楊太太、莊惠敏名義之投標單準私文書，並
持以行使參與競標，向會員佯稱係張秀鳳、楊太太、莊惠敏得標，足以生損害於上列
張秀鳳、楊太太、莊惠敏等三人，並致使魏秀珍等活會會員陷於錯誤而續繳會款予被
告（冒標日期、被冒標會員、冒標金額、冒標方式及詐得金額詳如原判決附表貳編號
一、二、三所示），合計詐得七十四萬三千四百元，迄八十四年八月五日被告宣告倒
會後，未得標之會員始悉受騙等情；因而將第一審關於被告此部分之不當判決撤銷，
改判論處被告連續行使偽造私文書足以生損害於他人罪刑。固非毫無見地。
惟查：一、按科刑之判決書，其認定之犯罪事實與其說明理由，或理由與理由之間彼
此不相適合者，即屬理由矛盾，其判決當然違背法令。原判決事實欄認定被告基於意
圖為自己不法所有之概括犯意，先後三次冒用活會會員張秀鳳、楊太太、莊惠敏之名
義，未填載姓名書具競標金額，以偽造張秀鳳等三人名義之投標單準私文書，並持以
行使參與競標，足以生損害於張秀鳳等三人等情；並於理由欄一載稱被告一再於偵審
中供陳「其偽造會員之署押，來標的人都寫標金」之詞，而認被告未偽造會員之署押
一節尚可採信。但於理由欄三之末段載稱「被告偽造之張秀鳳、楊太太（真實姓名不
詳）、莊惠敏之署押作成之標單（含署押），業據被告陳明標完會後即予丟棄，而已
滅失」，致與上開事實、理由欄所認定被告未偽造署押而僅書具競標金額之標單一節
並不相適合，難謂無理由矛盾之違法。二、審理事實之法院對於被告有利及不利之證
據，應一律注意，詳為調查，綜合全案證據資料，本於經驗及論理法則以定其取捨，
並將取捨證據及得心證之理由於判決內詳為說明；故證據雖已調查，而尚有其他部分
並未調查，仍難遽為被告有利或不利之認定，如有應調查之證據未予調查，率行判決
，依刑事訴訟法第三百七十九條第十款規定，其判決即當然為違背法令。卷查被告所
召集之互助會會員共計三十三人，至八十四年八月五日（最後一次開標）後倒會止，
計死會二十三人，活會十人；被告雖於檢察官偵查中及第一審審理中供稱：「其有於
八十三年十二月五日、八十四年三月五日、八十四年六月五日，分別在標單上寫五千
八百元、四千三百元、五千元，以張秀鳳、楊太太、莊惠敏名義冒標會款，並有向會
員張德憲、謝明憲、林美美等三人借標等語（見偵查卷(一)第六四頁反面、第七十頁正
面、第九十頁答辯狀，第一審卷第八八頁反面），並提出標會紀錄明細表一份在卷可
按（見偵查卷(一)第七六頁），而告訴人即活會會員李春香於檢察官偵查中另指稱：「
張阿時的先生陳天啟承認（被告）冒標十三次。」等語（見偵查卷(一)第六五頁反面）
，而被告上開所稱借其標會之人，亦僅證人張德憲於第一審審理中到庭證述屬實（見
第一審卷第二四三頁反面），則被告究竟有無向活會會員謝明憲、林美美等二人借標
？張秀鳳、楊太太、莊惠敏等三人是否確實有參加該互助會，或係被告假借該三人名
義參加互助會？被告上開所提出之載有各次標會日期、姓名、得標金額之標會紀錄明
細表，與告訴人李春香所提出之個人撰寫之該互助會各次標得之金額（非記載於互助
會單上，亦無各該次之得標人姓名）紀錄單（見偵查卷(一)第一二○頁），二者所載被
告三次冒標之金額並不相符，究以何者為真實可採？俱攸關被告冒標人數及詐得金額
之事實認定，自屬應於審判期日調查之重要證據，原審未予調查釐清，即有應於審判
期日調查之證據而未予調查之違背法令。三、刑法第二百二十條第一項（修正前第二
百二十條）規定：「在紙上或物品上之文字、符號……，依習慣或特約，足以為表示
其用意之證明者，……以文書論。」，故如無製作權之人在紙上記載文字或符號，足
以表示他人之名義及一定之意思，且足以生損害於公眾或他人時，除屬於準公文書者
外，即應依刑法第二百十條論以偽造私文書罪；但如未能顯示他人名義時，則尚不足
以當之。原判決既認定被告僅於標單上書寫利息金額而未書寫被其冒標者之姓名，則
僅憑該標單上之數字，尚無從證明該標單之製作權人為何人，是否足以為表示某會員
參與標會之用意﹖（本院六十六年台上字第一九六一號判例所指機車引擎號碼係機車
廠商出廠之標誌，偽造機車引擎號碼足以表示機車製造廠商之名義，與此有所不同）
，能否論以偽造之私文書罪﹖非無商榷之餘地；原判決以「被告未經各該活會會員之
同意，即在標單上書具標息，其用意在參與競標，該標單已足以表示一定用意之證明
」，而認定被告所書寫之標單係屬刑法第二百二十條之準私文書，其法律見解，不無
疑義，其判決亦有理由不備之違誤。又偽造私文書後，如已持以行使，就文書之內容
有所主張，以詐取財物，自亦足以生損害於被行使之對象，原判決事實欄僅記載「陳
張阿時冒用活會會員張秀鳳等三人名義，書具競標金額（未填載姓名），以偽造張秀
鳳等三人名義之投標單準私文書，並持以行使參與競標，向會員佯稱係張秀鳳等三人
得標，足以生損害於張秀鳳等三人」，而未認定亦足以生損害於被行使之對象即被詐
欺之會員，亦有未合。四、刑事訴訟法第九十五條規定訊問被告應先告知「一犯罪嫌
疑及所犯所有罪名。二得保持緘默，無須違背自己之意思而為陳述。三得選任辯護人
。四得請求調查有利之證據。」，乃犯罪嫌疑人及被告在刑事訴訟程序上受告知及聽
聞之權利，為行使防禦權之基本前提，屬於人民依憲法第十六條所享訴訟權保障之範
圍，旨在使犯罪嫌疑人及被告能充分行使防禦權，以維程序之公平。法院審判刑事案
件，如未踐行上開程序，非但有違上開規定，抑且違背憲法第八條第一項所稱「非由
法院依法定程序不得審問處罰」之規定，剝奪被告所應享有之正當法律程序之保障，
其審判程序即有重大瑕疵。原審於八十七年六月四日審判期日或之前訊問上訴人時，
均未踐行上開告知程序，自有損害於上訴人防禦權之行使，則原判決此部分審判程序
自難謂為適法。以上諸端，或為檢察官及被告上訴意旨所指摘，或為本院得依職權調
查之事項，應認原判決關於上開部分有撤銷發回更審之原因。至原判決論以詐欺罪部
分，因起訴書認與上開行使偽造文書部分具有審判不可分之關係，自應併予發回，附
此說明。
貳、駁回部分（使公務員登載不實部分）：
刑事訴訟法第三百七十六條所列各罪之案件，經第二審判決者，不得上訴於第三審法
院，該法條定有明文。本件原判決依刑法第二百十四條論處上訴人即被告陳張阿時使
公務員登載不實罪刑部分，核屬刑事訴訟法第三百七十六條第一款之案件，依首開說
明，既經第二審判決，即不得上訴於第三審法院，被告竟復提起上訴，自為法所不許
。
據上論結，應依刑事訴訟法第三百九十七條、第四百零一條、第三百九十五條前段，
判決如主文。
中      華      民      國    八十九    年      八      月     二十四   日
                              最高法院刑事第十庭
                                  審判長法官  曾  有  田
                                        法官  陳  宗  鎮
                                        法官  劉  介  民
                                        法官  魏  新  和
                                        法官  蕭  權  閔
      右正本證明與原本無異
                                              書  記  官
中      華      民      國    八十九    年      八      月    三十一    日
                                                                        Ｖ


司法院資訊處製作；財團法人民間司法改革基金會備份。
